臺灣臺南地方法院刑事判決　　　　　　 95年度簡上字第407號
上　訴　人　甲○○
即　被　告
上列上訴人即被告因傷害案件，不服本院民國九十五年六月十三
日九十五年度簡字第一三七四號第一審判決（聲請簡易判決處刑
案號：九十四年度偵字第一三九五五號），提起上訴，本院管轄
第二審之合議庭判決如下：
    主  文
原判決撤銷。
甲○○傷害人之身體，處拘役肆拾日，如易科罰金，以銀元佰
元即新臺幣玖佰元折算壹日。扣案之鋤頭柄壹支沒收。
    事  實
一、甲○○與乙○○係兄弟關係，平日相處不睦，二人於民國九
    十四年九月七日上午八時許，又因是否留通路予鄰人丁○○
    通行之細故而起口角爭執，乙○○乃右手持不明長約五十公
    分之刀械朝向甲○○揮舞，甲○○隨出手抵擋因而受有右手
    食指七公分裂傷之傷害（此部分未據告訴），甲○○亦不甘
    示弱持鋤頭柄敲擊乙○○右手腕，撥落乙○○所持之刀械，
    然甲○○仍不罷休，旋基於傷害之犯意，持鋤頭柄毆擊乙○
    ○身體，致乙○○受有右尺骨線性骨折、雙前臂、左腿鈍挫
    傷等傷害。
二、案經乙○○訴請臺南市警察局第三分局報請臺灣臺南地方法
    院檢察署檢察官聲請簡易判決處刑。
    理  由
一、訊據被告固坦承於上揭時、地有與告訴人發生口角爭執，及
    持鋤頭柄敲打告訴人右手腕，撥落告訴人所持之刀子，惟矢
    口否認有何傷害犯行，辯稱：伊先遭告訴人持刀揮砍受傷，
    基於正當防衛，才以鋤頭柄撥敲打告訴人手腕，不知告訴人
    全身傷勢是如何造成云云。經查：
（一）前揭犯罪事實，業據告訴人於警詢、偵查及本院審理中一
      致指證綦詳，而告訴人受有如事實欄所載之傷害，亦有財
      團法人奇美醫院九十四年九月七日診斷證明書一紙在卷可
      稽（見警卷第九頁），又告訴人事發後隨即於同日上午九
      時四十七分至奇美醫院急診就醫，有前揭診斷證明書可參
      ，斯時距案發時間不到二小時，以告訴人於事發時高達近
      七十歲之高齡，應無可能係短期間內自殘而造成上開全身
      傷勢，況被告供陳伊與告訴人發生肢體衝突之際，確實持
      有鋤頭柄抵擋明確，苟如被告所辯伊僅係持鋤頭柄敲打告
      訴人之右手腕而已，斷無可能造成告訴人受有前揭之多處
      傷害；再者，被告與告訴人平日本已相處不睦，案發時二
      人已先有口角爭執，被告復因見告訴人手持刀械揮舞而出
      手抵擋，且受有右手食指七公分裂傷之傷害，則於其持鋤
      頭柄敲打告訴人之右手腕而撥落告訴人之刀械後，因心生
      不滿且處於憤怒情狀下，繼之持該鋤頭柄毆打告訴人身體
      ，客觀上並無違反一般經驗法則，此外，依告訴人受傷之
      部位及傷勢以查，應係出於他方持鈍器積極毆擊所致，而
      被告亦供陳伊於案發當時確實持有鋤頭柄一支，則告訴人
      之上開傷勢，應係與被告發生肢體衝突時，遭被告手持鋤
      頭柄毆打所傷一節，當堪認定，是被告辯稱不知告訴人之
      傷勢如何造成云云，尚無可採。
（二）按正當防衛必須對於現在不法之侵害始得為之，侵害業已
      過去，即無正當防衛可言；至彼此互毆，又必以一方初無
      傷人之行為，因排除對方不法之侵害而加以還擊，始得以
      正當防衛論。故侵害已過去後之報復行為，與無從分別何
      方為不法侵害之互毆行為，均不得主張防衛權；又彼此互
      毆，必以一方初無傷人之行為，因排除對方不法之侵害而
      加以還擊，始得以正當防衛論。且衡之一般社會經驗法則
      互毆係屬多數動作構成單純一罪而互為攻擊之傷害行為，
      縱令一方先行出手，而還擊一方在客觀上苟非單純僅對於
      現在不法之侵害為必要排除之反擊行為，因其本即有傷害
      之犯意存在，則對其互為攻擊之還手反擊行為，自無主張
      防衛權之餘地（最高法院三十年上字第一０四０號判例及
      最高法院八十三年度臺上字第四二九九號、八十四年度臺
      非字第二０八號判決意旨參照）。查被告供稱：伊係先遭
      告訴人持刀子砍傷一節，此亦據證人丁○○於本院審理時
      證稱：「當時我聽到爭吵聲，跑出來看，看到乙○○先是
      開罵，後來拿了一把刀子朝被告砍下去，我看到血一直流
      ，就嚇得趕快跑回家，不敢出來，之後他們發生何事，我
      就不知道了」等語屬實（見本院卷第五七至第五九頁），
      應堪採信，則被告為免續遭告訴人持刀械所傷，乃持鋤頭
      柄敲打告訴人之手腕，而將告訴人之刀械撥落於地，被告
      此部分所為，係為排除告訴人之現實不法侵害行為，則被
      告此部分主張正當防衛之情，固值可採；然查，被告手持
      鋤頭柄敲打告訴人右手腕，並將告訴人所持之刀械撥落於
      地後，此際，告訴人對於被告客觀上已無現實存在不法侵
      害行為可言，則被告猶持鋤頭柄毆擊告訴人身體，造成告
      訴人受有前揭傷勢，顯然被告係在不法侵害已過去後之報
      復行為，亦即，被告係基於積極之傷害意思還擊，堪認其
      主觀上具有傷害告訴人之故意，而客觀上亦造成告訴人傷
      害之結果，是被告事後之還擊行為，並非係對於現在不法
      之侵害為必要排除之反擊行為，揆諸前揭說明，被告此部
      分所為，顯與正當防衛要件不符。綜上，被告上開所辯，
      洵屬事後飾卸之詞，無可採信。本件事證明確，被告犯行
      堪以認定，應予依法論科。
二、核被告所為，係犯刑法第二百七十七條第一項之傷害罪。原
    審據以論罪科刑，固非無見，惟原審就被告前揭正當防衛之
    事實，漏未審酌，即有未合。被告上訴意旨關於正當防衛部
    分為有理由，餘均無理由，然原審認定事實既有如上可議之
    處，仍屬無可維持，應由本院將原判決撤銷改判。爰審酌被
    告與告訴人係兄弟關係，不思維繫感情，相互尊重忍讓，僅
    因細故爭執即毆打告訴人成傷，犯後復多方矯飾卸責，欠缺
    悔意等一切情狀，量處如主文所示之刑。又本件被告於行為
    時之刑法第四十一條第一項前段規定：「犯最重本刑為五年
    以下有期徒刑以下之刑之罪，而受六個月以下有期徒刑或拘
    役之宣告，因身體、教育、職業、家庭之關係或其他正當事
    由，執行顯有困難者，得以一元以上三元以下折算一日，易
    科罰金。」其於行為時之易科罰金折算標準，修正前罰金罰
    鍰提高標準條例第二條前段（現已刪除）規定，就其原定數
    額提高為一百倍折算一日，則本件被告行為時之易科罰金折
    算標準，應以銀元三百元折算一日，經折算為新臺幣後，應
    以新臺幣九百元折算為一日。惟九十四年二月二日修正公布
    、九十五年七月一日施行之刑法第四十一條第一項前段則規
    定：「犯最重本刑為五年以下有期徒刑以下之刑之罪，而受
    六個月以下有期徒刑或拘役之宣告者，得以新臺幣一千元、
    二千元或三千元折算一日，易科罰金。」，比較修正前後之
    易科罰金折算標準，以修正前之規定，較有利於被告，是既
    無刑法第二條第一項後段情形，自應依刑法第二條第一項前
    段，適用修正施行前刑法第四十一條第一項前段規定，諭知
    易科罰金之折算標準。扣案之鋤頭柄一支，係被告甲○○所
    有供犯罪所用之物，爰依刑法第三十八條第一項第二款之規
    定沒收之。
據上論斷，應依刑事訴訟法第四百五十五條之一第一項、第三項
、第三百六十九條第一項前段、第三百六十四條、第二百九十九
條第一項前段，刑法第二條第一項前段、第二百七十七條第一項
、修正前刑法第四十一條第一項、第三十八條第一項第二款，修
正前罰金罰鍰提高標準條例第二條，判決如主文。
本案經檢察官丙○○到庭執行職務。
中　　華　　民　　國　　96　　年　　5 　　月　　18　　日
　　　　　　　　　刑事第三庭    審判長法　官  鄧希賢
                                      法  官  包梅真
                                      法  官  張銘晃
以上正本證明與原本無異。
本件不得上訴。
                                      書記官  林憶梅
中　　華　　民　　國　　96　　年　　5 　　月　　21　　日
附錄本案論罪科刑法條：
刑法第277條第1項
傷害人之身體或健康者，處3年以下有期徒刑、拘役或1千元以下
罰金。
犯前項之罪因而致人於死者，處無期徒刑或7年以上有期徒刑；
致重傷者，處3年以上10年以下有期徒刑。
